最　高　行　政　法　院　判　決
　　　　　　　　　　　　　　　　　　 96年度判字第00414號
上　訴　人　甲○○○
　　　　　　乙○○
　　　　　　丙○○
共　　　同
訴訟代理人　許文彬律師
被 上訴 人　勞工保險局
代　表　人　丁○○
上列當事人間因勞保事件，上訴人對於中華民國94年9月7日臺北
高等行政法院93年度訴字第3142號判決，提起上訴，本院判決如
下：
　　主  文
上訴駁回。
上訴審訴訟費用由上訴人負擔。
　　理  由
一、上訴人之被繼承人顏振龍原以亞太隆鋼鐵股份有限公司（下
    稱亞太隆公司）為投保單位，參加勞工保險為被保險人。顏
    振龍於民國92年9月18日因腦出血死亡，受益人之一即上訴
    人甲○○○乃於同年11月26日檢據申請被保險人死亡給付。
    案經被上訴人審查，以顏振龍非為職業傷害死亡，乃依勞工
    保險條例第63條規定，以92年12月22日保給命字第09260351
    900號函核發普通傷害死亡給付35個月計新臺幣（下同）1,4
    70,000元。上訴人甲○○○不服，向勞工保險監理委員會申
    請審議，經該會以93年3月31日93保監審字第0329號審定書
    審定駁回，上訴人甲○○○仍不服，提起訴願遭決定駁回後
    ，遂提起本件訴訟。嗣經被保險人顏振龍之其餘受益人乙○
    ○、丙○○追加起訴。
二、上訴人於原審起訴主張略以：被保險人顏振龍92年9月13日
    清晨約6時30分上班途中，先因假牙卡在喉嚨，想用力把假
    牙咳出來，因用力過猛，加上原本就患有高血壓症，以致血
    壓迅速升高導致腦內出血。高雄醫學大學附設中和紀念醫院
    之急診病歷摘要可證。爭議審定直接認定顏振龍係死於腦內
    出血的疾病云云，顯然未考量其「原因事故」，而逕以「結
    果症狀」作為審定基礎，殊違經驗法則及論理法則。縱使難
    以判定顏振龍是先假牙脫落、要咳出而用力過猛，才導致腦
    內出血，抑或是先腦內出血才導致假牙脫落。然被上訴人原
    本判定顏振龍發生事故地點是屬「非上班應經途中」，茲勞
    工保險監理委員會既然已經改為認定其事故地點應是屬「上
    班應經途中」無訛，只是認其死亡的直接原因為腦內出血的
    普通疾病；惟依前揭事實經過及相關法律規定，應採對被保
    險人較有利之解釋。被保險人顏振龍係因假牙卡在喉嚨的意
    外事故導致腦內出血，而應視為屬於一種職業傷害，始符現
    代勞工保險制度之立法本旨。按勞工保險被保險人因執行職
    務而致傷病審查準則第4條規定之文義，並未限制該意外事
    故須與執行業務關聯之外力所生才可視為職業傷害。該準則
    之所以擴大解釋「上、下班應經途中」所生事故而致之傷害
    得以視為「職業傷害」，無非是要貫徹保障勞工權益之本旨
    。而上、下班途中所生之意外事故，本就不可能會是「與執
    行業務相關聯」，足見訴願決定之論述，殊違經驗法則及論
    理法則。爰請撤銷訴願決定及原處分等語。
三、被上訴人則略以：上訴人雖主張被保險人顏振龍係於上班途
    中因假牙卡在喉嚨之意外事故導致腦內出血死亡，應視為職
    業傷害云云，惟依勞工保險被保險人因執行職務而致傷病審
    查準則第4條第1項規定，被保險人於上下班應經途中發生事
    故而致之「傷害」，視為職業傷害，而本件據高雄醫學大學
    附設中和紀念醫院92年9月18日出具之死亡證明書記載，顏
    振龍死亡原因為「腦內出血」，係屬疾病，並非「傷害」，
    不符上開審查準則第4條第1項之規定，不得視為職業傷害甚
    明。上訴人雖又主張顏振龍係因假牙卡在喉嚨導致腦內出血
    死亡，並提出高雄市立聯合醫院及高雄醫學大學附設中和紀
    念醫院之診斷證明書為證，惟查該等診斷證明書僅分別記載
    ：「病名：一、高血壓。二、腦內出血。三、假牙喉部嵌頓
    。」及「病名：一、腦內出血。二、呼吸道異物（假牙脫落
    ）。」尚難證明顏振龍腦內出血死亡即為假牙卡在喉嚨所導
    致，且上訴人並未提出其他證據資料足以證明兩者之間具有
    因果關係，所稱尚難採信等語，資為抗辯。
四、原審斟酌全辯論意旨及調查證據之結果，略以：上訴人之被
    繼承人顏振龍為勞工保險之被保險人，顏振龍於92年9月18
    日因腦出血死亡，其受益人之一即上訴人甲○○○於同年11
    月26日檢據申請被保險人死亡給付等情，為兩造所不爭，有
    勞工保險給付申請書、死亡證明書、戶籍謄本、繼承系統表
    可稽，為可確認之事實。依高雄醫學大學附設中和紀念醫院
    出具被保險人顏振龍之死亡證明書記載，直接引起死亡之疾
    病或傷害為「腦內出血」，並無先行原因及其他對於死亡有
    影響之疾病或身體狀況。觀之被保險人於92年9月13日上午7
    時20分許至高雄市立聯合醫院急診，家屬主訴：1個月前腦
    中風過，早上突然口吐白沫，四肢無力，故送院等語，醫師
    記載主訴：右半邊半身不遂及伴隨神智改變等語，當時血壓
    192/117甚高，抵院時之神智狀態：勾「對痛有反應」，經
    檢查其意識：嗜睡，其喉部及扁桃腺：輕微紅腫，經給予抽
    痰器、口部防咬合器，並做腦斷層檢查，發現左腦室有新鮮
    血腫塊，經診斷為高血壓性腦出血，惟被保險人於上午9時
    許因呼吸有異、困難，該院準備給予插管時，於上午9時25
    分許發現其假牙掉入喉頭，因假牙有鉤嵌在喉頭無法取出，
    於上午9時45分許轉院。再觀之被保險人於上午9時53分許到
    達高雄醫學大學附設中和紀念醫院，於上午10時許即移除嵌
    於咽下部假牙，經該院於上午11時40分進行腦部手術，嗣被
    保險人仍因腦內出血延至92年9月18日不治死亡。以上事實
    有上開二醫院病歷資料可稽。復參以被保險人於高雄市立聯
    合醫院之病歷，記載被保險人92年8月10日曾因腦梗塞至該
    院急診，當時血壓212/135甚高，並住院至92年8月18日，有
    右半邊感覺及運動神經障礙，其陳述病史為高血壓，而於92
    年8月27日回該院內科就診，當時血壓150/90亦高，另於92
    年9月5日回該院復健科做復健，並於92年9月9日回該院神經
    科就診拿藥，當時血壓150/90-110亦高。可見被保險人此次
    92年9月13日發病前即有腦中風、高血壓，本身就有易再發
    生腦中風之危險因素，而在發病時並沒有超乎尋常極大之工
    作壓力足以促發腦出血，尚難認本件被保險人之「腦內出血
    」與工作有相當因果關係，非屬職業傷害。高雄市立聯合醫
    院診斷證明書並未說明腦內出血、假牙喉部嵌頓之發生先後
    。經參以上開高雄市立聯合醫院、高雄醫學大學附設中和紀
    念醫院之病歷資料所示，被保險人於92年9月13日上午7時20
    分許至高雄市立聯合醫院急診時，已非意識清醒狀態，並無
    任何咳嗽現象，亦尚無呼吸異狀、困難，家屬亦全未提及有
    假牙脫落而咳嗽情事，且到院時經檢查其喉部及扁桃腺係輕
    微紅腫，並無假牙脫落卡住情形，復經給予抽痰器、口部防
    咬合器時，醫師及護理人員均有機會再接觸及檢查其口腔、
    喉部，殊不可能未發現假牙脫落卡住，何況假牙係卡於咽下
    部，易於發現，僅因鉤住而不易取出，此由高雄市立聯合醫
    院病歷記載被保險人係於同日上午9時許始因呼吸有異、困
    難，該院準備給予插管時，於上午9時25分許發現其假牙掉
    入喉頭，因假牙有鉤嵌在喉頭無法取出等語，可為佐證。何
    況，高雄醫學大學附設中和紀念醫院ADMISSION NOTE記載：
    病患「…意識喪失，被送到市立大同醫院，經腦斷層檢查，
    發現為高血壓性顱內出血…。呼吸障礙係肇因於低昏迷指數
    ，故指示給予插管。然而，發生了假牙之意外。異物卡在呼
    吸道…。因不易取出異物，病患轉送本院急診處…」等語。
    足見被保險人係先因腦內出血而出現意識障礙，之後才發生
    假牙脫落，並非假牙脫落導致腦內出血。上訴人此部分主張
    ，與事實不合，自不足採。再者，依勞工保險被保險人因執
    行職務而致傷病審查準則第4條第1項規定，被保險人於上下
    班應經途中發生事故而致之「傷害」，視為職業傷害，而本
    件被保險人上開死亡證明書記載，其死亡原因為腦內出血，
    係屬疾病，並非「傷害」，已不符合；抑且，如前所述，被
    保險人之腦內出血未與工作有相當因果關係，非屬職業傷害
    。因此，被保險人此次腦內出血之發生地點，與職業傷害之
    認定無關。綜上所述，原處分以被保險人非為職業傷害死亡
    ，核定發給普通傷害死亡給付，認事用法，並無違誤，爭議
    審定及訴願決定，遞予維持，亦無不當，因而將訴願決定及
    原處分均予維持，駁回上訴人之訴。
五、本院經核原判決於法尚無違誤。上訴意旨仍執前詞並主張略
    以：被保險人顏振龍92年9月13日清晨約6時30分上班途中，
    先因假牙卡在喉嚨，想用力把假牙咳出來，因用力過猛，加
    上原本就患有高血壓症，以致血壓迅速升高導致腦內出血，
    而高雄醫學大學附設中和紀念醫院之急診病歷摘要亦可證，
    惟原判決對此未交代理由，竟認定「此次發病當時並無足以
    促發腦出血之因子」，此項認定亦與卷內證據資料顯屬不符
    。依勞工保險被保險人因執行職務而致傷病審查準則第4條
    第1項規定之文義，並未限制該意外事故須與執行業務關聯
    之外力所生才可視為職業傷害。該準則之所以擴大解釋「上
    、下班應經途中」所生事故而致之傷害得以視為「職業傷害
    」，無非是要貫徹保障勞工權益之本旨。而被保險人顏振龍
    之死亡事故即屬此類，原判決未見及此，顯有適用法規不當
    之違法。爰請廢棄原判決，並撤銷訴願決定及原處分等語。
    然查「「被保險人因執行職務而致傷害或職業病不能工作，
    以致未能取得原有薪資，正在治療中者，自不能工作之第4
    日起，發給職業傷害補償費或職業病補償費。」、「前項因
    執行職務而致傷病之審查準則，由中央主管機關定之。」、
    「被保險人死亡時，按其平均月投保薪資，給與喪葬津貼5
    個月。遺有配偶、子女及父母、祖父母或專受其扶養之孫子
    女及兄弟、姊妹者，並給與遺屬津貼；其支給標準，依左列
    規定：一、參加保險年資合計未滿1年者，按被保險人平均
    月投保薪資，1次發給10個月遺屬津貼。二、參加保險年資
    合計已滿1年而未滿2年者，按被保險人平均月投保薪資，1
    次發給20個月遺屬津貼。三、參加保險年資合計已滿2年者
    ，按被保險人平均月投保薪資，1次發給30個月遺屬津貼。
    」、「被保險人因職業傷害或罹患職業病而致死亡者，不論
    其保險年資，除按其平均月投保薪資，1次發給喪葬津貼5個
    月外，遺有配偶、子女及父母、祖父母或專受其扶養之孫子
    女及兄弟、姊妹者，並給與遺屬津貼40個月。」、「被保險
    人因執行職務而致傷病之審查，除法令另有規定外，依本準
    則辦理。」、「被保險人上、下班，於適當時間，從日常居
    、住處所往返就業場所之應經途中發生事故而致之傷害，視
    為職業傷害。」、「被保險人於作業中，於工作當場促發疾
    病，而該項疾病之促發與作業有相當因果關係者，視為職業
    病。」勞工保險條例第34條第1項、第2項、第63條第1項、
    第64條、勞工保險被保險人因執行職務而致傷病審查準則第
    2條、第4條第1項、第21條分別定有明文。而本件上訴人之
    被繼承人即被保險人顏振龍於92年9月13日發病前即有腦中
    風、高血壓，本身就有易再發生腦中風之危險因素，而在發
    病時並沒有超乎尋常極大之工作壓力足以促發腦出血，尚難
    認被保險人顏振龍之「腦內出血」與工作有相當因果關係，
    非屬職業傷害，原處分以被保險人非為職業傷害死亡，核定
    發給普通傷害死亡給付，揆諸前開規定與說明，尚無違誤，
    爭議審定、訴願決定及原判決均予維持，於法亦無不合。況
    查原判決就本件爭點即上訴人主張被保險人顏振龍是先發生
    假牙卡在喉嚨之意外事故，因要將之咳出而用力過猛才導致
    腦內出血，被保險人顏振龍入院出現之無意識、腦部緊急手
    術，乃導因於假牙脫落之意外事故；被保險人顏振龍係因上
    班途中發生意外事故導致腦內出血死亡，應視為職業傷害各
    節，為不可採等情，明確詳述其得心證之理由，有如前述。
    並與前開勞工保險條例、勞工保險被保險人因執行職務而致
    傷病審查準則等法令規定及解釋、函釋意旨要無不合，尚無
    判決不適用法規或適用不當之違法；亦難謂有判決不備理由
    之違法，縱原審雖有未於判決中加以論斷者，惟尚不影響於
    判決之結果，與所謂判決不備理由之違法情形不相當。至於
    上訴人其餘訴稱各節，乃上訴人以其對法律上見解之歧異，
    就原審取捨證據、認定事實之職權行使，指摘其為不當，均
    無可採。綜上所述，上訴意旨指摘原判決違誤，求予廢棄，
    難認有理由，應予駁回。
據上論結，本件上訴為無理由，爰依行政訴訟法第255條第1項、
第98條第3項前段、第104條、民事訴訟法第85條第1項前段，判
決如主文。
中　　華　　民　　國　　96　　年　　3　　 月　　16　　日
                  第五庭審判長法  官　林　茂　權
                              法  官  林  樹  埔
                              法  官  吳  慧  娟
                              法  官  劉  介  中
                              法  官　鄭  忠　仁
以  上  正  本  證  明  與  原  本  無  異
中　　華　　民　　國　　96　　年　　3　　 月　　16　　日
　　　　　　　　　　　　　　　書記官　王　福　瀛
